最高法院刑事判決　　　　　　九十四年度台上字第二九九二號
　　上　訴　人　甲○○
　　選任辯護人　戴國石律師
　　　　　　　　蔡吉記律師
上列上訴人因偽造文書案件，不服台灣高等法院高雄分院中華民
國九十三年三月十八日第二審更審判決（九十二年度重上更(三)字
第五六號，起訴案號：台灣高雄地方法院檢察署八十七年度偵字
第一二五八五、一七一二七號），提起上訴，本院判決如下：
    主  文
原判決撤銷，發回台灣高等法院高雄分院。
    理  由
本件原判決認定上訴人甲○○於民國七十九年三月至八十七年二
月期間，任職高雄縣旗山鎮鎮長，係公務員，與鎮公所綠美化工
程承辦課員莊文漢（業經判處罪刑確定）基於共同犯意聯絡，上
訴人因辦理「旗山鎮運動公園及體育場樹幹防治白蟻塗漆工程」
，經費苦無著落，乃思挪用高雄縣環保局於八十六年九月十日核
准補助旗山鎮公所辦理口蹄疫病死豬計畫之經費，即與莊文漢均
明知該局並無指示該補助款之餘額可另行統籌運用，竟指示莊文
漢於八十六年九月二十二日之簽呈上為不實佯載八十六年八月一
日上午九時在該局召開口蹄疫病死豬補助經費協調會，會中指示
補助款之餘額可由各鄉鎮自行統籌應用等情，上訴人於該簽呈上
批准後，即據以將上開補助款用以支付蔡國忠承攬之「旗山鎮運
動公園及體育場樹幹防治白蟻塗漆工程」及生旺園藝公司負責人
陳峰德所承攬之「旗山鎮○○路、延平一路、大德路、垃圾場進
場道路行道樹塗防蟻漆美化工程」（簽呈上未記載口蹄疫補助款
之事由，此部分無登載不實）等二項工程，足生損害於公文書之
正確性等情。因而撤銷第一審關於上訴人部分之科刑判決，改判
論處上訴人公務員共同明知為不實之事項，而登載於職務上所掌
之公文書，足以生損害於公眾罪刑，固非無見。
惟查(一)、有罪之判決書，應記載認定犯罪事實所憑之證據及其認
定之理由，刑事訴訟法第三百十條第一款定有明文。原判決認定
上訴人犯罪之動機乃因「辦理『旗山鎮運動公園及體育場樹幹防
治白蟻塗漆工程』，經費苦無著落，乃思挪用高雄縣環保局於八
十六年九月十日核准補助旗山鎮公所辦理口蹄疫病死豬計畫之經
費」，然並未載明其所憑之證據及認定之理由，已有理由不備之
違法。再依卷內資料所載，上開工程之費用為新台幣（下同）五
十八萬七千五百元，連同「旗山鎮○○路、延平一路、大德路、
垃圾場進場道路行道樹塗防蟻漆美化工程」之工程費二十四萬二
千九百五十元，合計僅為八十三萬零四百五十元，旗山鎮公所對
於上開工程款，如無預算，是否亦可動支預備金？或另行編列款
項支付？或是否無上開或其他經費可供使用，上訴人因而須偽造
文書使用本件口蹄疫病死豬計畫之補助款，以支付工程費？攸關
上訴人犯罪之動機，原審對此客觀重要之證據未予調查，遽行判
決，亦有職權調查未盡之違法。(二)、按被告以外之人於審判外之
言詞或書面陳述，除法律有規定者外，不得作為證據，刑事訴訟
法第一百五十九條第一項定有明文。而所謂法律有規定者，即包
括同法第一百五十九條之一至之五所規定傳聞證據具有證據能力
之例外情形。故如欲採被告以外之人於審判外之言詞，即如警詢
或檢察官偵查中之言詞為證據時，必須符合法律所規定之例外情
形，方得認其審判外之陳述有證據能力，並須於判決中具體說明
其符合傳聞證據例外可信之情況及心證理由，否則即有違證據法
則及判決不備理由之違誤。原判決認定上訴人指示已判決確定共
同被告莊文漢於簽呈上為不實之記載，應負共同明知為不實之事
項，而登載於職務上所掌之公文書罪責，係依憑共同被告莊文漢
於法務部調查局高雄縣調查站（下稱調查站）及檢察官偵查中之
供述為證據，然上開供述與其於審判中之證述不符（見原判決第
四頁），原審既採上開共同被告於調查站、檢察官偵查中之供述
為證據，則該等審判外之言詞何以具有證據能力？自應於判決理
由中敘明，原判決僅籠統謂上開共同被告翻異前供為事後迴護之
詞，並未敘明其屬於刑事訴訟法明定之何種傳聞證據例外，而得
以採為證據之理由，遽採之為不利於上訴人之證據，即難謂與證
據法則相合，並有理由不備之違誤。(三)、原審採為判決基礎之重
要證據即證人黃權彩（主計主任）於第一審之證述（見原判決第
四頁），於審判期日，未依刑事訴訟法第一百六十五條第一項之
規定，踐行調查程序向上訴人宣讀或告以要旨，而逕採為認定上
訴人犯罪之論據，不但與直接審理法則有違，且有應於審判期日
調查之證據而未予調查之違誤。再查原判決雖引用證人黃權彩於
第一審所證：當時有要求要有依據才可以這樣挪用，伊看見簽呈
上載有開會決議才簽章，伊要求擬簽人提出依據等情，資為不利
於上訴人之證據（見原判決第四頁）。然證人黃權彩於第一審尚
證稱「原本本件簽呈沒有後面記載，是我要求有依據，由莊文漢
加註，是我要求有依據才由莊文漢加註」（見第一審卷第八十八
頁）；於原審更審時並證稱：第一次看見簽呈表示不同意挪用時
，莊文漢已表示有參與協調會；或稱：莊文漢之簽呈，伊簽章之
前，上訴人尚未蓋章（見原審更(一)卷第七十三頁背面、第七十四
頁背面）。依證人黃權彩所證，似在上揭簽呈未給上訴人批示前
，證人黃權彩表示不同意之時，莊文漢即自行表明有參加協調會
之事，並加註意見？原判決未一併審酌並載明證據取捨之理由，
亦有理由不備之違法。再依原判決所認定莊文漢簽請使用之上揭
款項部分用以支付案外人生旺園藝公司負責人陳峰德所承攬之「
旗山鎮○○路、延平一路、大德路、垃圾場進場道路行道樹塗防
蟻漆美化工程」，參酌莊文漢曾於八十六年間利用辦理環境衛生
工程之機會，以工程交予陳峰德承包為由向陳某詐取押標金七十
萬元犯行，已經原審判處罪刑確定，如此，莊文漢於同年間並非
不可能以偽造公文書之手法挪用上揭補助款項讓陳某順利請領工
程款？原判決逕認本件挪用款項，對莊文漢並無實益，其無甘冒
被訴追刑責之風險（見原判決第三頁），尚嫌速斷。(四)、上揭莊
文漢之簽呈是於八十六年九月二十二日製作，前已敘明。而口蹄
疫補助款項係於八十七年一月二十二日始由高雄縣環境保護局撥
下，有該局八十七年一月二十二日八七高縣環四字第一九四０號
函在卷足按（見偵字第一二五八五號卷第一三二頁）。該款項之
專款專用，至八十七年四月二十二日始由高雄縣環境保護局以八
七高縣環四字第一０一六一號函通知各鄉鎮市公所，復有該函在
卷可稽（見同上卷第一三三頁）。另證人黃釋慧於第一審並證稱
：「（問：是否證人（指黃釋慧）曾接過其他鄉鎮公所人提該款
是否專款專用？另外何以環保局後來發專文指示專款專用？）八
十七年一月二十二日款項才撥下，是以八十六年間並未收到這筆
錢，都不記得有類似詢問電話。那都是八十七年錢撥了才有這類
問題。而八十七年因撥款後，在八十七年一月起陸續有公所電詢
，才以公文正式指示款項用法」等語（見第一審卷第一三六頁背
面）。事實果如上揭卷證資料，八十六年間對於口蹄疫補助款似
無專款專用之問題？如此，上訴人有無以偽造公文書方式使用上
開款項之必要？且上開補助款項如已納入旗山鎮八十七年度預算
，鎮公所是否即得予以運用？均攸關上訴人是否構成犯罪，原判
決未詳加審究並載明何以不採之理由，亦有理由不備之違法。上
訴意旨執以指摘，尚非全無理由，應認原判決仍有撤銷發回更審
之原因。至原判決不另諭知無罪部分，基於審判不可分之原則，
併予發回。
據上論結，應依刑事訴訟法第三百九十七條、第四百零一條，判
決如主文。
中　　華　　民　　國　九十四　年　　六　　月　　三　　日
                      最高法院刑事第十一庭
                          審判長法官  洪　清　江
                                法官  石　木　欽
                                法官  李　伯　道
                                法官  韓　金　秀
                                法官  林　勤　純
      本件正本證明與原本無異
                                      書  記  官
中　　華　　民　　國　九十四　年　　六　　月　 十三　 日
                                                      Ｌ
